【裁判字號】    90,判,125
【裁判日期】    900208
【裁判案由】    水污染防治法
【裁判全文】
最  高  行  政  法  院  判  決                      九十年度判字第一二五號
    原      告  楊崑即大同豆粉工廠
    被      告  嘉義縣政府
    代  表  人  李雅景
右當事人間因水污染防治法事件，原告不服行政院環境保護署中華民國八十八年八月
十九日八八環署訴字第四二九三一號再訴願決定，提起行政訴訟。本院判決如左：
    主  文
再訴願決定、訴願決定及原處分均撤銷。
訴訟費用由被告負擔。
    事  實
緣原告之大同豆粉工廠排放廢水，於民國八十七年九月二十四日經行政院環境保護署
（以下簡稱環保署）督察大隊派員稽查採樣，檢驗結果未符合放流水標準，經被告據
以裁罰並限期於八十七年十二月十五日完成改善。原告於八十七年十二月十四日依限
檢具符合放流水標準之證明文件報請查驗，經嘉義縣環境保護局於八十七年十二月十
五日派員複查採樣，檢驗結果仍未符合放流水標準，乃認定未完成改善。因原告再檢
具之符合放流水標準證明於八十七年十二月二十三日送達被告，被告乃依水污染防治
法第三十八條規定，按日連續裁處新台幣（下同）四十八萬元（自八十七年十二月十
六日起至八十七年十二月二十三日止，合計八日，每日罰鍰六萬元），原告不服，提
起訴願、再訴願，遞遭決定駁回，遂提起行政訴訟。茲摘敘兩造訴辯意旨如次：
原告起訴意旨略謂：一、原告於八十七年十二月十四日委託安美環保科技股份有限公
司（以下簡稱安美公司）於同年月九日檢驗報告認定合格，唯經被告於同年月十五日
派員採樣，並於同年月二十二日檢驗報告謂不合格，何以兩檢驗機關，會有不同檢驗
結果，原決定機關及再訴願機關未詳加斟酌，遽認原處分機關採樣、送樣品檢驗作業
皆依規定標準操作規範辦理，各項檢驗方法、儀器設備及藥品試劑均依照環保署公告
之標準方法，而就原告認採樣之水質距檢驗報告之日相歷七天，其採樣之水質歷經七
天，難免因運送過程及氣溫之影響而產生不同之檢驗結果於不顧，且對安美公司之檢
驗結果何以不足採，亦未詳加論述，是原處分及訴願、再訴願之決定顯有可議，實令
人難以甘服。二、查原告於八十七年十二月二十二日再委託安美公司檢驗認定合格，
亦經被告認定合格，是原告工廠於八十七年十二月二十二日以前流放水應已符合標準
應無庸置疑，雖依水污染防治法施行細則第六十五條第一項規定：「．．．送達主管
機關之翌日起，暫停開具處分書」之規定，唯執法人員並非不得於送達主管機關前暫
停開具處分書。本應依事實認定，此由原處分機關均於八十八年二月三日開具處分書
可證，原處分機關顯未依規定連續逐日開具處分書，是其處分應有可議。又八十七年
十二月二十二日採樣之水質已符合標準，何以八十七年十二月二十二日、二十三日兩
日仍為處分，且再訴願決定認原處分機關自八十七年十二月二十三日起暫停處罰，何
以原告八十七年十二月二十三日仍受處罰，是再訴願決定認事、用法亦有可議，要無
可採。三、原告接奉被告改善污水放流通知後，立即進行改善，於八十七年十二月二
日即改善期限（八十七年十二月十五日）前十三天，即委由安美公司進行採樣，該公
司並於八十七年十二月九日作成水質樣品檢驗報告，認定原告工廠污水放流合乎規定
，足證原告應無任何故意或過失責任。按人民違反法律上行政罰之行為，應以故意或
過失為其責任條件，原告既無故意不為改善及任何過失行為而未改善，依法自應不受
行政罰。四、末查原告委由安美公司採樣報告於八十七年十二月九日已完成並送請被
告審核，被告竟不於改善期限前前往稽查採樣，竟延至期限後始行採樣，業已嚴重侵
害原告之財產權，是延誤數日始符合放流水標準，應屬被告怠忽職責所至，自不應令
原告負過失責任，是原告工廠符合放流水標準均屬於改善期間內完成，依憲法第十五
條規定人民之財產權應予保障，原告努力達成政府對環保之規定，理應受憲法之保障
，而原處分及訴願、再訴願之決定，草率行政，致原告財產受有損害，其認事、用法
，均有違誤，實令人難以甘服，懇請鈞院詳查，賜准撤銷再訴願、訴願決定及原處分
等語。
被告答辯意旨略謂：一、原告聲稱水質檢驗報告中，水質歷經七天，難免因運送過程
及氣溫之影響而產生不同檢驗結果。但嘉義縣環境保護局從採樣、送樣品檢驗作業皆
依規定標準操作規範辦理，各項檢驗方法，儀器設備及藥品試劑均依照行政院環境保
護署公告之標準方法，故檢驗數據應屬無誤，而原告委託安美公司檢驗結果何以不足
採，查該兩次採樣日不同，不同採樣日檢驗報告各代表當時廢水排放水質，曾經檢驗
合格，自不能代表廢水排放必合格。另原告聲稱其再檢驗報告為十二月二十二日，按
日連續處罰至十二月二十三日有所不當云云，惟查被告收件日期為十二月二十三日，
依水污染防治法施行細則第六十五條第一項規定：「．．．送達主管機關之翌日起，
暫停開具處分書」，故被告依法從十二月十六日按日連續處罰至送達日（十二月二十
三日）計八日，且係逐日開具一次寄發於法並無不合。二、原告聲稱對於廢水水質檢
驗報告符合放流水標準於法律上應無故意或過失行為，應不受行政罰云云，按「事業
、污水下水道系統或建築物污水處理設施，排放廢（污）水於地面水體者，應符合放
流水標準。」、「事業或污水下水道系統排放廢（污）水，違反第七條第一項或第八
條規定者處新台幣六萬元以上六十萬元以下罰鍰，並通知限期補正或改善，屆期仍未
改善者，按日連續處罰；．．．」為水污染防治法第七條第一項及第三十八條所明定
。三、原告聲稱不於改善期前前往稽查採樣乙節，經查該廠前檢具符合放流水標準送
達嘉義縣環境保護局報請查驗日期為八十七年十二月十四日，非十二月九日，嘉義縣
環境保護局於限期屆滿當日（十二月十五日）派員複查採樣，並無延誤數日採樣情事
，自無怠忽職責，亦無侵犯其財產，被告依法處分並無不當等語。
    理  由
一、本件被告以原告之大同豆粉工廠排放廢水，於八十七年九月二十四日經環保署督
    察大隊派員稽查採樣，檢驗結果未符合放流水標準，乃據以裁罰並限期於八十七
    年十二月十五日完成改善。原告於八十七年十二月十四日依限檢具符合放流水標
    準之證明文件向被告報請查驗，經嘉義縣環境保護局於八十七年十二月十五日派
    員複查採樣，檢驗結果仍未符合放流水標準，認定未完成改善。因原告再檢具符
    合放流水標準之證明於八十七年十二月二十三日送達被告，被告乃依水污染防治
    法第三十八條規定，按日連續裁處罰鍰四十八萬元（自八十七年十二月十六日起
    至八十七年十二月二十三日止，合計八日，每日罰鍰六萬元）。
二、按行政機關對於按日連續處罰之數個（每日）違法事實，除法律明定視為有違法
    事實存在者外，均應依職權調查證據，並憑證據逐一認定，不能僅憑其中一次（
    日）之違法事實，作為處罰其他數個（數日）違法事實之基礎。次按「事業．．
    ．排放廢（污）水於地面水體者，應符合放流水標準。」、「事業．．．排放廢
    （污）水，違反第七條第一項．．．規定者，處新台幣六萬元以上六十萬元以下
    罰鍰，並通知限期改善，屆期仍未完成改善者，按日連續處罰；．．．。」為水
    污染防治法第七條第一項及第三十八條所明定。又「本法第三十八條，．．．所
    稱按日連續處罰，其起算日依左列規定：一、．．．二、於改善期限屆滿前，檢
    具符合放流水標準或其他規定之證明文件，向主管機關報請查驗，．．．主管機
    關於改善期限屆滿後進行查驗，認其未完成改善者，自查驗日起算。」、「事業
    於本法第三十八條．．．按日連續處罰中，經完成改善，並檢具符合放流水標準
    或其他規定之證明文件送達主管機關之翌日起，暫停開具處分書。」、「經主管
    機關查驗結果未符合規定者，自前項暫停開具處分書日起，再行開具處分書，繼
    續按日連續處罰．．．。」為同法施行細則第六十四條第二款、第六十五條第一
    項、第二項所明定。上開規定，所稱「屆期仍未完成改善者，按日連續處罰」，
    係以受處分人未完成改善為按日連續處罰之前提要件。受處分人除有水污染防治
    法第五十四條所定，未於同法第三十八條所為通知改善之期限屆滿前，檢具符合
    放流水標準或其他規定之證明文件，向主管機關報請查驗者，視為未完成改善，
    主管機關即得據以按日連續處罰之情形外，受處分人於改善期限屆滿前，已檢具
    符合放流水標準或其他規定之證明文件，向主管機關報請查驗，而經主管機關檢
    驗結果仍未符合放流水標準者，主管機關仍應逐日採樣檢驗，倘未符合標準即按
    日連續處罰，至完成改善之日為止。至上述水污染防治法施行細則第六十四條第
    二款為按日連續處罰之起算日規定；第六十五條第一項、第二項，係暫停開具處
    分書、繼續按日連續處罰及停止按日連續處罰之規定，並未明定主管機關於執行
    按日連續處罰之規定時，可免除依職權調查證據，未經逐一採樣檢驗，即可自上
    開規定之起算日起推定受處分人仍有違法事實存在，而可據以按日連續處罰。
三、經查嘉義縣環境保護局係於八十七年十二月十五日派員複查採樣，檢驗結果仍未
    符合放流水標準，認定原告未完成改善，依法固應執行按日連續處罰。然上述法
    條既明定為按「日」，自須證明處罰當日確有違法事實存在，始得作為裁罰之基
    礎。被告以八十七年十二月十五日採樣檢驗未符合放流水標準之事實，迨八十七
    年十二月二十二日完成水質檢驗報告，即據以推定原告自八十七年十二月十六日
    至八十七年十二月二十三日均未符合放流水標準，其認定事實顯有未憑證據之違
    法。次查原告於八十七年十二月二十二日再委託安美公司採樣，經檢驗認定合格
    ，業經被告於八十八年一月十一日派員複查採樣符合放流水標準，並認定原告已
    改善完成，有安美公司八十七年十二月二十三日之水質樣品檢驗報告及被告八十
    八年二月三日八八府環字第○一二○五八號函附卷可稽。被告既認定原告於八十
    七年十二月二十二日之採樣檢驗，認定原告已改善完成，惟事後又依上述推定之
    事實，認定八十七年十二月二十二、二十三日未符合放流水標準，予以裁處罰鍰
    十二萬元（每日罰鍰六萬元），前後對相同二日有無違法事實之認定不無矛盾，
    且以推定之事實，否定經檢驗合格之結果，亦有濫用權力之違法。綜上所述，原
    處分既有上述之違法，一再訴願決定未予糾正，均有違誤。原告執此指摘，為有
    理由，應由本院將再訴願、訴願決定及原處分均撤銷，以符法制。
據上論結，本件原告之訴為有理由，爰依行政訴訟法施行法第二條、行政訴訟法第九
十八條第三項前段，判決如主文。
中    華    民    國     九十        年      二      月       八        日
                    最 高 行 政 法 院  第 五 庭
                                審 判 長 法  官      廖  政  雄
                                         法  官      蔡  進  田
                                         法  官      趙  永  康
                                         法  官      林  清  祥
                                         法  官      姜  仁  脩
右  正  本  證  明  與  原  本  無  異
                                         法院書記官  蘇  金  全
中    華    民    國     九十        年      二      月       九        日


司法院資訊處製作；財團法人民間司法改革基金會備份。
